【裁判字號】    99,上訴,872
【裁判日期】    990415
【裁判案由】    妨害自由等
【裁判全文】
臺灣高等法院刑事判決                 99年度上訴字第872號
上  訴  人
即  被  告  乙○
上列上訴人因妨害自由等案件，不服臺灣板橋地方法院98年度訴
字第2867號，中華民國98年12月31日第一審判決（起訴案號：臺
灣板橋地方法院檢察署98年度偵字第13312號），提起上訴，本
院判決如下：
    主  文
原判決撤銷。
乙○共同以非法方法剝奪人之行動自由，處有期徒刑陸月，如易
科罰金，以新台幣壹仟元折算壹日；又傷害人之身體，處有期徒
刑伍月，如易科罰金，以新台幣壹仟元折算壹日；應執行有期徒
刑拾月，如易科罰金，以新台幣壹仟元折算壹日。
    事  實
一、乙○（按被訴賭博及於98年1月25日恐嚇犯行部分，另經原
    審以98年度簡字第7212號判決有期徒刑3月及3月，合併執行
    有期徒刑5月，如易科罰金，以新台幣1千元折算1日確定，
    於99年2月22日送執行）於民國（下同）98年1月間，因與甲
    ○○（按被訴賭博犯行部分，經原審法院判處有期徒刑3 月
    ）一同經營「天下運動網」網站簽賭業務乙事，雙方發生財
    務結算之糾葛（按甲○○先前曾交付乙紙面額10萬元之客票
    予乙○，用以抵償上開債務），竟與年籍不詳之成年男子2
    人，基於以非法方法剝奪人行動自由之犯意聯絡，於98年1
    月30日17時許，約同甲○○在台北縣中和市○○路、南山路
    口處「錢嘟火鍋店」前見面。嗣甲○○依約到場後，乙○對
    甲○○稱：「你的支票是芭樂票」等語，乙○另起傷害之犯
    意，與該另二名不詳姓名男子並基於共同犯意聯絡，由乙○
    動手打甲○○頭部；甲○○不得已即表示願向親友籌錢清償
    ，乙○再與其中一位男子一同強拉甲○○坐進由乙○等3人
    所駕駛之自用小客車內後座中間（按其兩旁則分坐乙○及其
    中乙名男子），該男子再對甲○○稱：「今天拿不出12 萬
    元，就死定了」等語，即依甲○○之指示開車前往台北市○
    ○區○○街甲○○友人處籌款未果，乙○與該2名男子仍基
    於前開傷害之一貫犯意聯絡，在上開自用小客車內，共同動
    手毆打甲○○臉部，並強要甲○○在上開自用小客車內簽發
    面額新台幣（下同）5萬元之本票（按連同乙○前於98年1月
    15日所簽發面額均3萬元之本票5紙，合計6紙本票面額共20
    萬元）及20萬元之借據各1紙予乙○收執。嗣乙○再依甲○
    ○之指示開車，前往台北縣中和市○○街甲○○姑姑處，亦
    籌款未果，甲○○並趁隙逃跑，惟遭乙○及該2名男子抓回
    帶進上開自用小客車內，乙○即對甲○○脅稱：「帶你回公
    司，請你吃『土豆』」等語，乙○與該2名男子復在上開自
    用小客車內，接續前開傷害之共同犯意，再動手毆打甲○○
    頭部、臉部。甲○○因接續被毆打頭部及臉部，致甲○○因
    之受有臉部擦傷、挫傷及頭部挫傷之傷害。嗣於同日零時許
    ，因甲○○在上開自用小客車內打電話給他表姊告以上情，
    後由該表姊夫打電話給予上開其中一位男子後，乙○及上開
    2名成年男子始讓甲○○在台北縣中和市○○路、南山路口
    處下車離去，而結束剝奪甲○○之行動自由動作。
二、案經甲○○訴由台北縣政府警察局中和第一分局報請臺灣板
    橋地方法院檢察署檢察官偵查起訴。
    理  由
一、訊據上訴人即被告乙○，矢口否認有上開不法犯行，在原審
    審理時辯稱：伊於上開時地因上開債務糾葛，雖有約同告訴
    人甲○○見面，惟伊係好聲好氣跟甲○○說不要讓他難做人
    ，後係甲○○表示向要親友籌款，伊才帶同甲○○前去，並
    未剝奪甲○○之行動自由及動手毆打甲○○，亦未強制甲○
    ○還款云云；在本院審理時復辯稱：「我沒有脅迫甲○○上
    車，是他自願帶我們去借錢，我沒有前科，我後悔作這些事
    ，造成我父母憂鬱症，我祖父因之去世，我目前在唸書，希
    望給予自新機會。」、「並沒有強迫甲○○簽署之20萬元借
    據1紙、五萬元本票1紙、3萬元本票5紙，是他自願要還這些
    錢的。」、「當時在錢嘟火鍋店時，我沒有毆打甲○○，本
    票是當時甲○○跟我說他願意簽本票及借據還我錢，我毆打
    吳宗緯是在甲○○離開親戚家，企圖逃脫時，我心急怕事情
    沒有交代會被人家要錢，才打他的。」等語。
二、本院查：
（一）上訴人即被告乙○於上開時地與上開2名年籍不詳成年男
      子約同告訴人甲○○見面，再駕駛上開自用小客車載同告
      訴人甲○○，先後前往台北市○○區○○街，及台北縣中
      和市○○街，向其友人及姑姑籌借款項未果，並由告訴人
      甲○○在上開自用小客車內簽發上開5萬元本票及20萬元
      借據各乙紙予被告收執等情，業據被告於原審審理時供承
      屬實，核與告訴人甲○○此部分指訴之情節相符，復有上
      開10萬元客票、5萬元本票及借據影本各乙紙，在卷可稽
      ，應堪徵信。
（二）又被告於上開時地約同告訴人甲○○見面後之經過情形，
      亦據證人即告訴人甲○○於原審審理時證稱：「（被告於
      98年1月30日晚上7時許，曾經跟二名成年男子跟你約在中
      和市○○路、南山路口討論退票及拆帳的事情，請問你當
      天你們討論的氣氛如何？）就不是很融洽，當初他說是他
      的上組，類似他的頭。每次他約我出來，他說的頭都是不
      一樣的人。他就說我給他的支票是芭樂票，他的上組很不
      高興，覺得我在耍他們」、「（既然氣氛不是很融洽，後
      來你們之間有發生何事？）後來乙○及另外二名男子逼迫
      我當天要拿出10萬元，叫我打電話問親戚、朋友那裡調錢
      ，當天乙○有先動手打我，逼我上車，我上車之後，我是
      被夾在中間的，乙○坐我右手邊，另一位成年男子坐我左
      手邊。我就先去我朋友家，要調錢，我跟他們說在樓下等
      ，我朋友家住在四樓，他們就硬要跟我上去，後來跟我朋
      友調不到錢，他們說要帶我回公司，請我吃『土豆』。我
      一直求他們再給我一次機會，我就打電話給我姑姑，我姑
      姑家在中和市○○街，我跟他們說在樓下等，我自己上去
      跟我姑姑講，他們硬要跟我上去，要等我借到錢，他們才
      要走，但是我姑姑已經心生畏懼，已經很害怕，說這三個
      人要來怎樣，覺得已經妨害到他們的自由，後來也是借不
      到，下樓到樓下，他們三人就動手打我，說等會回公司我
      就死定了，當時我害怕之下，有跑的念頭，因為我怕被抓
      回公司，當下我就有跑，但又被他們抓到，回到車上他們
      三人又輪流打我。簽本票是我還沒有去我姑姑家前就簽的
      ，他們在統一超商買一本類似空白的借據及本票，他們三
      人逼迫我簽，如果我不簽，他們要動手打我，我當下有簽
      借據20萬元，也有簽本票，但簽幾張及金額多少我現在忘
      記了，我覺得他們妨害到我的自由」、「（《提示地檢署
      98 年偵字第13312號卷第68頁，記載內容為98年1月30日
      借據人甲○○之借據影本1紙》這份借據是否是你剛剛所
      講的他們要你簽的借據20萬元？）是。」、「（《提示上
      開偵卷第69至70頁本票共6張》這6張裡面，有那幾張是98
      年1月30日所簽的？）5萬元這張。」、「（你簽的這些借
      據、本票最後是交給誰？）乙○。」、「（在何處交給他
      的？）98年1月30日本票及借據是在車上交給他的，我簽
      完之後他馬上就收起來。」、「（你把本票及借據簽好後
      ，拿給乙○，當時你們坐車要去那裡？）去我姑姑家。」
      、「（既然你都已經開本票及借據給乙○，為何還要去你
      姑姑家？）因為乙○及他的一位上組說，不管今天怎麼樣
      ，今天一定要拿到現金。」、「（你之前在偵查中，檢察
      官問你，你說是先到萬華德昌街的朋友家，到底是寶興街
      或是德昌街？）是德昌街。」、「（你何時離開乙○及你
      剛剛所講的另外二未成年男子？）同日晚上快12點左右。
      」、「（你是從何處離開的？）一樣是中和市○○路及南
      山路口，一開始碰面的地方。」、「（照你剛剛所答，你
      不是自願上他們車，而他們後來也沒有從你那裡拿到任何
      現金，你為何可以離開？）我是打電話給我姊夫的朋友，
      我姊夫的朋友跟乙○的上組有照會過，講過電話，他們就
      說先讓我走。」、「（你怎麼會知道你姊夫朋友的電話？
      ）我先打電話給我表姐，跟她說我這邊出事情，我表姊就
      打電話給表姊夫，他的朋友就打電話到我手機，我就拿手
      機給乙○的上組，讓他們通電話。都是在車上發生的。」
      、「（乙○他們說讓你走的時候，還有無對你講什麼話或
      是做什麼舉動？）他們說這次是看我姐姐的面子，如果再
      『裝笑惟』的話，下次就完蛋了。」、「（你剛說他們在
      車上還有跟你說如果你拿不到錢，要帶你回公司吃土豆，
      他們所謂的公司在何處？）我也不知道他們公司在那裡。
      」、「（在98年1月30日晚上7點你和乙○他們碰面之前，
      你有無欠乙○任何債務？）之前有欠他11萬5千元，但是
      我之前有拿現金2萬元給他，還有1張10萬元的支票。他們
      認為那張10萬元的支票是芭樂票，我跟他們說是公司票、
      鐵票。」、「（你說我在98年1月30日晚上打電話給你時
      ，我有無跟你說今天是要討論債務的事情？）有，但是他
      約出來的上組不是我上次看到的那位上組。」、「（你是
      否知道你欠的金額你已經欠了一陣子？）是有欠一陣子，
      但是我有跟他說公司票壹個月的鐵票。」、「（你是否記
      得98年1月15日至98年1月30日間有打電話給我提過要拿10
      萬元的公司票換現金來抵之前欠的債？）我沒有打給被告
      ，是被告打給我，我有這樣講，就是那張支票換現金。我
      總共欠他11萬5千元，我還了2萬元的現金，還有這張10萬
      元的支票。」、「（我是否有跟你提到我不清楚，所以我
      要去問這張票是否可以換現金，我後來有跟你說沒有辦法
      換，因為票面沒有背書？）他沒有這樣講。不是沒有辦法
      換，是因為他一直認為這張票是芭樂票。」、「（既然你
      都已經拿公司票給我，你為何沒有跟我拿回你之前簽給我
      的本票？）因為他們覺得之前還沒有兌現到錢，本票不可
      能還給我。」、「（98年1月30日在南山路你有看到我和
      我二位朋友有攜帶任何武器或是危險物品嗎？）身上是沒
      有帶，但是車上有，我有看到球棒。」、「（98年1 月30
      日當天你簽那張本票及借據的時候是在車上，車子當時是
      在何處？）停在中和某一個統一超商的門口，什麼路我忘
      記了。」、「（98年1月30日當天你們一開始在中和市○
      ○路與南山路口碰面，你說被告有逼你上車，是用何種方
      式逼你？）就是乙○及另一個成年男子二人強拉我上車。
      」、「（他們三人當時有沒有人說什麼恐嚇的話？）還沒
      有上車之前是乙○有動手打我，後來上車之後，上組就說
      今天沒有拿到錢，你就死定了，要把我帶回公司。在拉我
      上車之前沒有講什麼恐嚇的話。」等語（見原審卷98年11
      月26日審判筆錄）明確，且被告於警詢、偵查中及原審審
      理時亦供稱：「．．．，因為甲○○跑走，我欲想將他攔
      住，他就在巷口跌倒，．．．。」、「我有動手打吳，．
      ．．。」、「我承認檢察官起訴之刑法．．．第277條第1
      項傷害．．．之罪。」、「．．．，我是在他所說的姑姑
      家樓下，我有跟他講話比較大聲，．．．，他跟我提到他
      可以再簽本票及借據給我，所以才有接下來到超商買本票
      及借據。」、「．．．另外二位男子其中一人有拉著甲○
      ○的衣領，有點大聲的說為何欠那麼久都沒有還。」、「
      我承認在中和市○○街他姑姑他樓下，因為甲○○跑掉，
      我有追他，他是在巷口前面那裡轉角，他跑太快，甲○○
      撞到巷口的檳榔攤，所以他有受傷，．．．，追到之後我
      抓他的衣角，他有反抗，因為我心情很激動，所以我有打
      他臉部及頭部。除此之外，我沒有打他，我另外二位朋友
      在中和市○○路○○路出發時沒有打他，是去完他住在萬
      華的朋友家，準備要去他姑姑家的路上，他們二位其中開
      車一位轉頭與甲○○講話，甲○○的態度不好，他就打甲
      ○○壹個耳光。」等語（見偵查卷第7、55頁、原審卷98
      年9月8日準備程序筆錄、98年11月26日審判筆錄），均相
      符合。
（三）又被告於上開時地不僅因告訴人甲○○積欠上開款項甚久
      未還，而約同告訴人甲○○見面，並先後於上開晚間時分
      即駕駛上開自用小客車帶同告訴人甲○○坐在後座中間，
      一同前往台北市○○區○○街及台北縣中和市○○街，向
      告訴人甲○○友人及姑姑籌款未成，而被告等人復於告訴
      人甲○○趁隙逃跑遭抓回時及其後在上開自用小客車內，
      有先後動手毆打告訴人甲○○等情，復有告訴人所提出之
      診斷證明書乙紙可佐，足見被告當時顯有要告訴人甲○○
      立即清償全部或一部款項甚明，則被告等人在此等情形下
      ，除了曾動手毆打告訴人成傷外，顯亦有對告訴人甲○○
      稱「今天不拿出12萬元，就死定了」及「要帶你回公司，
      請你吃『土豆』」等語，強制告訴人甲○○清償上開款項
      ，並致告訴人甲○○因之心生畏懼，致告訴人甲○○不得
      已帶同被告等人前往籌款未果等情，亦堪認定。是被告上
      開辯解，要係事後卸責之詞，不足採信。
（四）綜上所述，被告上開犯行已臻明確，堪予認定，應予依法
      論科。
三、核被告所為，係犯刑法第277 條第1 項之傷害罪及第302 條
    第1 項之以非法方法剝奪人之行動自由罪。被告於剝奪告訴
    人甲○○上開行動自由期間，雖另有恐嚇及強制告訴人甲○
    ○清償上開款項之低度行為，惟均為被告所犯上開剝奪行動
    自由罪之高度行為所吸收，均不另論擬。被告就所犯上開傷
    害罪，係因告訴人欠債未還，及告訴人帶渠等向告訴人之友
    及告訴人之姑姑籌款未果，另起犯意而為，顯係另起犯意而
    為之，自應與其所犯之妨害自由罪併合處罰。又被告等之傷
    害行為雖有前後三次，惟均有毆打頭部，且告訴人之頭部亦
    有受傷，是否前後三次打頭均有使告訴人頭部受傷，或僅有
    一次或二次毆打受傷，無從分辨，復因係為同一之目的即欠
    債、討債未果而為，其傷害之犯意顯係自始基於單一之犯意
    甚明，自應僅論以傷害一罪。又被告就所犯上開妨害自由與
    傷害罪間，與另二名成年男子間，均有犯意聯絡及行為分擔
    ，為共同正犯。
四、原審對被告予以論罪科刑雖非無見，惟查本件被告所為前開
    二罪，犯意各別，態樣互異，應分論併罰，應審認係具有想
    像競合之一罪關係，要有未當。本件被告之上訴意旨否認一
    部分犯罪，固無足取，為無理由，惟原判決既有上開可議之
    處，自屬無可維持，應予撤銷改判。爰審酌被告係因告訴人
    僅因被告欠其債務，於押人討債，討債未果時，接續毆打告
    訴人成傷，並以非法強押人之暴力方式討債，及其犯罪之動
    機、目的、所生危害及其犯罪後狡飾其罪之態度等一切情狀
    ，分別就所犯妨害自由部分，量處有期徒刑6月，就傷害部
    分，量處有期徒刑5月，並諭知如易科罰金，均以新台幣1千
    元折算1日，應合併執行有期徒刑10月；又被告行為後，刑
    法第41條之規定，經於98年12月30日修正公布施行，其中舊
    法第41條第1項之規定，經變更修正為：「犯最重本刑為5年
    以下有期徒刑之罪，而受6月以下有期徒刑之宣告，得以新
    台幣1千元、2千元或3千元折算1日，易科罰金。但易科罰金
    ，難收矯正之效或難以維持法秩序者，不在此限。」，舊法
    第2項經修正變更為修正後同條第8項，規定為：「第1項至
    第4項及第7項之規，於數罪併罰之數罪均得易科罰金或易服
    社會勞，其應執行逾6月者，亦適用之。」；經比較新舊法
    ，以修正後之規定較對被告有利，本件應適用舊法。是被告
    所處前開執行刑有期徒刑10月，如易科罰金，以新台幣1千
    元折算1日。
據上論斷，應依刑事訴訟法第369條第1項前段、第364條、第299
條第1項前段，刑法第2條第1項、第28條、第277條第1項、第302
條第1項、第51條第5款，修正後刑法第41條第1項、第8項，刑法
施行法第1條之1第1項、第2項前段、第10條，判決如主文。
本案經檢察官劉斐玲到庭執行職務。
中    華    民    國    99    年    4     月    15    日
                  刑事第十六庭審判長法  官  陳晴教
                                    法  官  王敏慧
                                    法  官  許增男
以上正本證明與原本無異。
妨害自由部分如不服本判決，應於收受送達後10日內向本院提出
上訴書狀，其未敘述上訴之理由者並得於提起上訴後10日內向本
院補提理由書（均須按他造當事人之人數附繕本）「切勿逕送上
級法院」。
其餘部分不得上訴。
                                    書記官  廖麗蓮
中    華    民    國    99    年    4     月    16    日
附錄：本案論罪科刑法條全文
中華民國刑法第277條
（普通傷害罪）
傷害人之身體或健康者，處 3 年以下有期徒刑、拘役或 1 千元
以下罰金。
犯前項之罪因而致人於死者，處無期徒刑或 7 年以上有期徒刑；
致重傷者，處3年以上10年以下有期徒刑。
中華民國刑法第302條
（剝奪他人行動自由罪）
私行拘禁或以其他非法方法，剝奪人之行動自由者，處 5 年以下
有期徒刑、拘役或 3 百元以下罰金。
因而致人於死者，處無期徒刑或 7 年以上有期徒刑，致重傷者，
處 3 年以上 10 年以下有期徒刑。
第 1 項之未遂犯罰之。

司法院資訊處製作；財團法人民間司法改革基金會備份。
